【裁判字號】    97,訴,422
【裁判日期】    971125
【裁判案由】    損害賠償
【裁判全文】
臺灣雲林地方法院民事判決               97年度訴字第422號
原      告  乙○○
被      告  甲○○
上列當事人間請求損害賠償事件，原告提起刑事附帶民事訴訟（
97年度附民字第23號），經本院刑事庭裁定移送前來，本院於民
國97年11月11日言詞辯論終結，判決如下：
    主  文
被告應給付原告新台幣仟元，及自民國九十七年十月二十一日
起至清償日止，按年息百分之五計算之遲延利息。
訴訟費用，由被告負擔十分之一；餘由原告負擔。
本判決得假執行。但被告以新台幣仟元預供擔保後，得免為假
執行。
原告其餘之訴及假執行之聲請均駁回。
    事實及理由
甲、程序部分:
一、按因犯罪而受損害之人，於刑事訴訟程序固得附帶提起民事
    訴訟，對於被告請求回復其損害，但其請求回復之損害，以
    被訴犯罪事實所生之損害為限，否則縱令得依其他事由，提
    起民事訴訟，亦不得於刑事訴訟程序附帶為此請求，最高法
    院60年台上字第633 號判例足資參照。是附帶民事訴訟之提
    起，必以刑事訴訟程序之存在為前提。若刑事訴訟未經提起
    公訴或自訴，而對於應負賠償責任之人提起附帶民事訴訟，
    刑事法院即應以其訴為不合法，依刑事訴訟法第502 條第1
    項規定，判決駁回。倘刑事法院不為駁回，而誤以裁定移送
    於民事法院，民事法院仍應以原告之訴為不合法，依民事訴
    訟法第249 條第1 項第6 款規定以裁定駁回之。
二、本件原告提起刑事附帶民事訴訟，請求被告賠償非財產上損
    害新台幣（下同）24,000元部分，係主張被告不法侵害其身
    體、健康、自由之侵權行為而為請求。然本件被告係因觸犯
    竊佔罪犯行而遭起訴、審判，有本院97年度易字第184 號刑
    事判決及台灣雲林地方法院檢察署（下稱雲林地檢署）96年
    度偵字第3229號起訴書載明可按。因此，原告上開部分之請
    求，顯非因被告犯罪所受之損害，其提起刑事附帶民事訴訟
    於法不合，應依刑事訴訟第502 條第1 項規定，以判決駁回
    。本院刑事庭雖未予判決駁回，而誤以裁定移送本院，然其
    訴仍不合法，依上開規定意旨，應依民事訴訟法第249 條第
    1 項第6 款規定，以裁定駁回之，合先敘明。
乙、兩造之主張:
一、原告方面:
（一）被告甲○○意圖為自己不法之利益，於民國（下同）96年
      5 月31日15時30分許，在原告乙○○所有之雲林縣西螺鎮
      ○○段1579之1 地號土地（下稱系爭土地）上，設置鐵皮
      圍籬一座，竊佔原告所有系爭土地達0.02平方公尺，嗣於
      同年8 月21日，因雲林農田水利會西螺區管理處引西工作
      站（下稱農田水利會）以上開圍籬設置在該會渠道上，妨
      害農田水利會管理而拆除，詎被告又於同年10月10日，再
      度基於為自己不法利益之意圖，在上開圍籬舊址（農田水
      利會渠道上方水泥結構物之外），再度設置鐵皮圍籬1 座
      ，竊佔原告系爭土地達0.02平方公尺。嗣經原告向雲林農
      田水利會反應，始為拆除。
（二）按因故意或過失，不法侵害他人之權利者，負損害賠償責
      任。不法侵害他人之身體、健康、名譽或自由者，被害人
      雖非財產上之損害，亦得請求賠償相當之金額。
（三）被告竊佔原告上開土地，致原告所有毗鄰之同段1579地號
      農地，連續於95年及96年2 年休耕，無法耕作，致原告受
      有50萬元之財產上損害。另原告因無法耕作，終日擔心害
      怕，長期精神受到折磨，因而請求非財產上損害24,000元
      ，合計524, 000元等語。
（四）並聲明:
   1、被告應給付原告524,000 元，及自起訴狀繕本送達翌日即
      97年10月21日起至清償日止，按年息5%計算之利息。
   2、原告願供擔保，請准宣告假執行。
   3、訴訟費用由被告負擔。
二、被告方面:
（一）被告雖有上開第一次圍圍籬之事實，但原告所有系爭土地
      本來就是做排水溝使用的水利用地，隔鄰之1579地號土地
      則另有面臨4 米寬的產業道路可供通行，被告圍圍籬並不
      影響原告對於上開土地的耕作。因此，原告休耕是原告自
      己的事，與被告的行為無關。況且，原告休耕亦領有休耕
      補助。
（二）至於第二次圍籬則有留約50公分的通道，並沒有侵害原告
      的權利等語。
（三）並聲明:
   1、原告之訴駁回。
   2、訴訟費用由原告負擔。
   3、如受不利之判決，願供擔保請准免為假執行。
乙、得心證之理由:
一、原告主張被告意圖為自己不法之利益，於96年5 月31日15時
    30分許，在原告所有之系爭土地上設置鐵皮圍籬，竊佔原告
    所有系爭土地0.02平方公尺，嗣於同年8 月21日，因農田水
    利會以上開圍籬設置在該會渠道上，妨害農田水利會管理而
    拆除等情，為被告所不否認，且經證人農田水利會職員程正
    義在雲林地檢署96年度偵字第3229號及本院97年度易字第18
    4 號竊佔案件偵審中結證明確，有各該證詞筆錄及現場照片
    附上開偵審案卷可參，且有雲林縣西螺地政事務所97年5 月
    7 日雲西地二字第0970002778號函附土地複丈成果圖暨面積
    計算表附本院上開刑事卷可佐。再者，被告上開竊佔犯行並
    經本院刑事庭以上開案件判處罪刑確定，亦有該刑事判決在
    卷可按，足信屬實。
二、按因故意或過失，不法侵害他人之權利者，負損害賠償責任
    。民法第184 條第1 項前段定有明文。被告既於上開時地圍
    籬0.02平方公尺，不法侵害原告對於系爭土地之所有權，則
    原告依上開規定，請求被告負財產上損害賠償責任，自屬有
    據，應予准許。
三、又原告主張其因被告上開竊佔行為，致其所有毗鄰之同段15
    79地號農地，連續於95年及96年休耕，無法耕作，致原告受
    有50萬元之財產上損害等情。然為被告所否認，並辯稱原告
    上開農地另有4 公尺寬之產業道路可供通行，其休耕與被告
    之行為無關等語。經查:
（一）被告圍籬占用系爭土地的時間，係自96年5 月31日15時30
      分許至同年8 月21日，並未於95年間圍籬，原告主張其上
      開農地於95年的休耕損失，應由被告賠償云云，已無可採
      。
（二）且被告所抗辯原告上開1579地號農地另有4 公尺寬之產業
      道路可供通行乙節，亦為原告所不爭執，且經上開偵審案
      件之承辦檢察官及法官到現場履勘明確，有各該勘驗筆錄
      附上開偵審卷可參。可見原告上開休耕與被告之圍籬行為
      ，無相當之因果關係，原告以其上開休耕之損失，請求被
      告賠償為無理由，難予准許。
四、另參酌被告上開圍籬佔用系爭土地之面積僅0.02平方公尺，
    且該土地係供雲林水利會建築溝渠使用之水利用地，及被告
    圍籬之時間將近三個月等情，堪認原告受有相當於3 千元之
    財產上損害。
五、至於，原告另主張被告又於同年10月10日，再度基於為自己
    不法利益之意圖，在上開圍籬舊址（農田水利會渠道上方水
    泥結構物之外），設置鐵皮圍籬竊佔原告系爭土地0.02平方
    公尺，嗣經原告向雲林農田水利會反應，始為拆除等情。雖
    被告有再度設置圍籬及拆除之事實，然被告所辯其留有約50
    公分寬之通道等情，亦經上開證人於本院上開刑事案件審理
    中結證屬實，且有其當庭所繪之現場圖，及原告於該案件所
    提供之現場照片附該案卷可佐，足信屬實。另參酌上開土地
    複丈成果圖所示，被告圍籬處，原告所有系爭土地之面寬只
    有約70公分，而其與鄰地即同段1578之1 地號界址上並立有
    水泥柱椿，而該水泥柱椿占用系爭土地之面寬超過20公分，
    有上開複丈成果圖及現場照片可資比對，依此計算，尚難認
    原告上開圍籬之行為，已不法侵害原告對系爭土地之所有權
    ，此亦為本院上開刑事判決所認定。因此，原告主張被告又
    於上開期日，再不法侵害其上開土地云云，為無可採，併此
    敘明。
六、從而，原告本於侵權行為之法律關係，請求被告給付3 千元
    ，及自起訴狀繕本送達翌日即97年10月21日起至清償日止，
    按年息5%計算之利息，為有理由，應予准許; 原告超過上開
    金額之請求，則屬無據，應予駁回。
七、假執行部分: 原告雖陳明願供擔保，聲請宣告假執行。然本
    件判決所命被告給付之金額未逾50萬元，應依民事訴訟法第
    389 條第1 項第5 款規定，逕依職權宣告假執行。至於原告
    請求無理由部分，因訴之駁回而失所附麗，不予准許。另被
    告陳明願供擔保，聲請免為假執行，核無不合，爰酌定相當
    之擔保金額宣告之。
八、結論：本件原告之訴，為一部不合法，一部有理由，一部無
    理由，依民事訴訟法第249 條第1 項第6 款、第79條、第38
    9 條第1 項第5 款、第392 條第2 項，判決如主文。
中    華    民    國    97    年    11    月    25    日
                  民事第二庭    法  官  黃一馨
以上為正本，係照原本作成。
如對本判決上訴，須於判決送達後廿日內向本院提出上訴狀
中    華    民    國    97    年    11    月    25    日
                                書記官  楊麗雪


司法院資訊處製作；財團法人民間司法改革基金會備份。
